【裁判字號】    97,重上更(五),83
【裁判日期】    970626
【裁判案由】    強盜等
【裁判全文】
臺灣高等法院刑事判決            97年度重上更(五)字第83號
上  訴  人  丙○○
即  被  告
                    現另案於臺灣臺北監獄執行中
選任辯護人  吳仟翼律師
上列上訴人因擄人勒贖等案件，不服臺灣臺北地方法院92年度重
訴字第8號，中華民國93年1月16日第一審判決（起訴案號：臺灣
臺北地方法院檢察署91年度偵字第24195號、92年度偵字第312號
、第5566號，移送併辦：臺灣臺中地方法院檢察署92年度偵字第
22097號），提起上訴，經本院判決後，由最高法院第五次發回
更審，本院判決如下：
    主  文
原判決關於丙○○擄人勒贖而故意殺人暨執行刑部分均撤銷。
丙○○犯強盜罪而故意殺人，累犯，處無期徒刑，褫奪公權終身
，扣案電擊棒一支、鋁棒二支，均沒收。
    事  實
一、丙○○因偽造文書案件，經臺灣臺北地方法院判處有期徒刑
    三月確定，民國（下同）91年5月3日執行完畢。丙○○於91
    年間為從事應召工作之王姵文擔任保護工作，在91年3、4月
    間自王姵文處得知其應召客人（對外以男女朋友相稱）劉增
    壽經濟狀況富裕，即生歹念，自91年6月間起，利用王姵文
    均會告知與劉增壽見面時間之機會（王姵文不願與劉增壽性
    行為之際，丙○○撥打電話過來），再透過姓名不詳成年人
    徵信業者（無證據認定該業者就丙○○下述犯行知情），查
    知劉增壽住於臺北縣五股鄉○○路○段22巷29號，即先觀察
    記錄劉增壽行蹤。丙○○為遂行強盜劉增壽財物之目的，於
    91年7月間某日邀其兄錢文土、其姪錢又上、錢又上友人黃
    俊維（以上三人均已判決確定），四人意圖為自己不法所有
    ，基於共同強盜犯意聯絡，於91年7月17日前某日，至劉增
    壽前開住處附近等候，惟未遇劉增壽，91年7月16日，丙○
    ○由王姵文處，探知劉增壽將自連江縣馬祖老家回臺消息後
    ，7月17日晚上7、8時許，丙○○以電話通知錢文土，由錢
    文土以電話通知錢又上、黃俊維至劉增壽住處附近等候，7
    月17日晚間11時許，見劉增壽一人獨自駕駛車號DI-3518號
    自小客車返住處，丙○○由公事包中取出其所有在客觀上具
    有危險性，足以殺傷人身體之兇器鋁棒二支及電擊棒一支，
    將鋁棒二支各交錢又上、黃俊維持用，電擊棒一支交錢文土
    持用，由丙○○叫住劉增壽喝令其坐入其所駕駛車輛中，因
    劉增壽未遵從，錢又上、黃俊維、錢文土即各持鋁棒、電擊
    棒架住劉增壽（錢文土並且按電擊棒），與丙○○將劉增壽
    強拉入劉增壽所駕車輛內後座，由錢文土駕車，丙○○坐於
    駕駛座旁，錢又上、黃俊維則坐於劉增壽兩旁使其無法離去
    ，丙○○隨即指示將劉增壽載至臺北市○○○路○段77巷16
    號6樓之2丙○○租屋處，在車上丙○○藉詞王姵文之錶被拿
    走，脅迫逼問劉增壽如何處理，而取得劉增壽金融卡之領款
    密碼，途中，丙○○取出尼龍繩及眼罩（均未扣案），指示
    錢又上以繩子綑綁劉增壽雙手及雙腳，黃俊維以眼罩遮住劉
    增壽雙眼，丙○○復取出以礦泉水空瓶盛裝不明液體，表示
    具有安眠效果後，指示錢又上強灌入劉增壽口中，到達丙○
    ○前開租屋處後，丙○○為免他人察覺有異，又以帶酒味不
    明液體強灌劉增壽佯裝酒醉，致劉增壽呈迷迷糊糊狀態，劉
    增壽即指示錢又上、黃俊維將劉增壽手、腳鬆綁、眼罩拿掉
    ，共同攙扶劉增壽上樓進入屋內後，丙○○等挾持無法反抗
    之劉增壽，自劉增壽身上強取得其臺灣銀行馬祖分行（帳號
    ：0000000000）、馬祖（連江縣）農會信用部（帳號：0000
    000000000000）、臺北五股郵局（帳號：0000000）、誠泰
    商業銀行（下稱誠泰銀行）莊敬分行（帳號：000000000000
    0000000）四家金融機構帳戶金融卡。
二、丙○○旋將各金融卡及密碼交錢文土外出領款，錢文土即於
    91年7月17日晚上11時56分許起至同年月18日凌晨2時10分許
    止，先後於如附表編號1至10、12至16所示時間地點，持附
    表編號1至10、12至16所示劉增壽所有金融卡插入自動提款
    機鍵入密碼，以不正方法取得之密碼連續由各該自動付款設
    備取得劉增壽所有如附表編號1至10、12至16所示數額現金
    （附表編號1至10提領10次，附表編號12至16提領5次，均接
    續為之，除連江縣農會部分外，其他三家金融機構於每次跨
    行提款均扣手續費新臺幣7元，以下手續費情形相同），且
    囿於金融卡每日提領現金最高數額限制，為取得更多款項，
    丙○○並將其於91年間某不詳時間、地點所取得使用之第一
    商業銀行新竹東門分行戶名廖育章、帳號00000000000號帳
    戶（下稱第一銀行廖育章帳戶，此係由不詳姓名之人冒用廖
    育章名義所申辦，惟此部分無證據認定錢又上、黃俊維、丙
    ○○、錢文土知情）資料交付錢文土，供為轉帳之用。由錢
    文土在附表編號11所示時間、地點，持用附表編號11所示金
    融卡插入自動付款設備鍵入密碼轉帳操作，將新臺幣（下同
    ）10萬元（金融機構於轉帳時扣手續費18元，以下情形相同
    ）匯入第一銀行廖育章帳戶內，以此不正方法使得丙○○所
    使用廖育章帳戶內存款債權數額增加之利益，錢文土所領得
    附表編號1至10、12至16所示款項則交丙○○分配，錢又上
    、黃俊維、錢文土於91年7月18日凌晨3、4時許先各分得4萬
    元。當日凌晨丙○○、錢文土、錢又上、黃俊維即商議欲將
    劉增壽釋回，至已取得劉增壽所有之金融卡，仍推由錢文土
    後續再提領，隨即於91年7月18日凌晨4時許，由錢文土駕劉
    增壽之自小客車，夥同丙○○、錢又上、黃俊維三人押劉增
    壽至臺北縣五股鄉劉增壽住處附近，黃俊維、錢又上二人先
    後下車，由丙○○、錢文土處理劉增壽釋放事宜，丙○○隨
    即駕該車續在附近繞行，迨錢文土下車離去後（錢文土、錢
    又上、黃俊維三人共同強盜犯行，已據本院更三審判處罪刑
    確定在案）。丙○○恐劉增壽報案，遂單獨基於殺人犯意，
    駕車南下其熟悉之家鄉台中縣霧峰鄉，於91年7月18日凌晨4
    時至10時之間（10時許近11時許係在桃園縣附近由南往北移
    動），在台中縣霧峰鄉鄰○○○道路即臺中縣太平市○○里
    ○○路電信桿中西枝72左分65左分3約50公尺處路旁山坡下
    附近，乘劉增壽迷迷糊糊狀態無力抵抗之際，殺害劉增壽（
    劉增壽之屍體於約一月後之91年8月16日12時50分許，始於
    該處被發現）後，駕車北上，在當日10時許近11時許在桃園
    縣附近由南往北移動。
三、91年7月18日下午4時零2分起至91年7月23日上午10時59分許
    止，錢文土承前與丙○○、錢又上、黃俊維共同意圖為自己
    不法所有及為得財產上不法利益之概括犯意聯絡，先後於附
    表編號17至27、44至54所示時間地點，持劉增壽所有金融卡
    插入自動提款機並鍵入密碼，以不正方法連續由各該自動付
    款設備取得各該數額之現金（各該同一地點密接提領者則分
    別係接續為之），及先後於如附表編號28至43所示時間、地
    點，以各劉增壽所有之金融卡插入自動付款設備鍵入密碼為
    轉帳操作，將金額匯入第一銀行廖育章帳戶內，連續以此不
    正方法使丙○○所用廖育章帳戶存款債權增加之利益（各該
    同一地點密接轉帳分別係接續為之），其等先後提領及轉帳
    得款共計達233萬1千600元。除錢又上、黃俊維於91年7月25
    日左右，在臺北市○○○路科技猴餐廳內，復自丙○○、錢
    文土處分得各8萬元（起訴書誤載為3、4萬元），及錢文土
    再分得10餘萬元，丙○○另償還王姵文50萬元外，餘款均由
    丙○○自行取得。因劉增壽行蹤不明，且存款有遭人領用情
    形，劉增壽之兄劉增發於91年7月24日向臺北市政府警察局
    刑警大隊報案。91年8月16日12時50分許，臺中縣民陳東發
    在臺中縣太平市○○里○○路電信桿中西枝72左分65左分3
    約50公尺處路旁山坡下發現死亡約一月之不明身分屍體，經
    內政部警政署刑事警察局（下稱刑事警察局）以DNA鑑驗，
    確定是陳水金（劉增壽之母親）之子劉增壽，刑事警察局接
    手調查本案，並向臺北市政府警察局調相關卷宗，發現91年
    7 月17日當天起，劉增壽金融卡曾遭不詳身分男子提領款項
    ，且計遭持續提領約4至5日，又調相關資金往來資料發現存
    款遭轉帳廖育章之第一銀行新竹東門分行帳戶後，發現該帳
    戶為人頭帳戶，且通知曾經匯款至該帳戶之鍾慶福、蔡文華
    協助，據其等供稱係遭恐嚇匯款（丙○○恐嚇鍾慶福、蔡文
    華部分，判處有期徒刑二年確定），始依其等提供歹徒恐嚇
    所使用電話通聯資料分析，發現聯絡對象大都是丙○○、錢
    文土等人申請使用電話門號，由相關通聯資料發現丙○○、
    錢文土等人，在91年7月16、17日曾在劉增壽住處出現，警
    方於91年11月即研判丙○○、錢文土、錢又上、黃俊維等人
    涉嫌劉增壽命案，後來由報紙知其等另涉甲○○擄人勒贖案
    件，遭收押禁見，詢問該案件承辦臺北縣政府警察局新店分
    局，得知該犯罪集團以丙○○為首，警方即於91年12月3日
    借提其等查證，丙○○、錢文土、錢又上、黃俊維見無可抵
    賴，始寫下自白書承認以劉增壽金融卡提款、轉帳，乃查獲
    丙○○等人強盜劉增壽之情。而劉增壽所有DI-3518號小客
    車，至92年4月下旬，在臺北市○○街、建國北路口附近宋
    七力顯像館空地被尋獲，但車內已清洗，未鑑驗出任何跡證
    。至於丙○○另行起意，於91年11月25日與錢文土、錢阿秋
    、錢又上、黃俊維（以上均判決確定）共同對甲○○犯擄人
    勒贖罪（此部份已判決確定），91年11月26日晚上10時35分
    許，經警查獲錢文土後，至丙○○居住處查獲丙○○、錢阿
    秋與黃俊維等人，除查獲犯甲○○案件之相關證物外，並查
    獲丙○○所有供其等擄走劉增壽時所用之電擊棒一支，於91
    年12月4日經錢文土同意搜索後，在其駕駛車號DE-1981號自
    用小客車內扣得丙○○所有供對劉增壽強盜所用之鋁棒二支
    。
四、案經內政部警政署刑事警察局、臺北縣政府警察局新店分局
    、臺北市政府警察局大安分局分別報請臺灣臺北地方法院檢
    察署檢察官偵查起訴，及由劉增壽之兄乙○○報請臺北市政
    府警察局刑警大隊移請臺灣臺北地方法院檢察署檢察官呈請
    臺灣高等法院檢察署核轉臺灣臺中地方法院檢察署檢察官偵
    查後併案審理（以上移送機關，包括丙○○另所犯恐嚇、竊
    盜、侵占、偽造文書罪，對甲○○擄人勒贖罪，均已判決確
    定部分）。
    理  由
一、證據能力部分：
(一)、上訴人即被告丙○○警詢陳述之證據能力：按被告之自白，
    須非出於強暴、脅迫、利誘、詐欺、疲勞訊問、違法羈押或
    其他不正之方法，且與事實相符者，始得採為證據，刑事訴
    訟法第156條第1項定有明文。被告丙○○雖辯稱略以：「9
    2年1月22日經警借提詢問之供述，係遭刑求所為」，且其在
    當日解還臺灣臺北看守所時曾自述被刑求，經檢驗並有雙手
    腕紅腫情形，有該日臺灣臺北看守所新收借提還押被告內外
    傷記錄表影本可憑。惟就其所稱遭刑求情形，其在當日解還
    偵查係稱：「有遭警員毆打頭部，在偵訊時並將其手腳銬在
    一起，使其手的顏色現在不一樣，但無外傷」等語；於檢察
    官訊問並提供曾訊問被告丙○○警員照片供其指認時，稱：
    「係遭警員蕭瑞豪在廁所、偵訊室外走道毆打右太陽穴，當
    時無其他人在場」；於原審則謂：「當時詢問其之警員蕭瑞
    豪曾打其右太陽穴，但沒有外傷，尚有其他傷害係其他警員
    所打，當天回到看守所時左手紅腫，亦係遭警員蕭瑞豪用力
    扯其雙手所造成」等情。關於其是日所受雙手腕紅腫傷害究
    竟係因遭手腳銬在一起，或係因警員蕭瑞豪用力拉扯所致，
    已有不符。證人即警員蕭瑞豪於原審證稱：「當日並無毆打
    被告丙○○之行為」、「當日係負責製作筆錄，並未陪同被
    告丙○○上洗手間，當日怕其情緒激動有對其上手銬，且製
    作筆錄時因為有些證詞對被告丙○○不利，被告有站起來，
    上前制止」等語。則就被告丙○○所稱係在廁所及偵訊室外
    走道遭警員蕭瑞豪毆打一事，是否屬實，已有可疑；且就被
    告丙○○當日雙手手腕僅有紅腫傷勢，係因其戴上手銬於坐
    立行進間碰觸所致，或如證人即警員蕭瑞豪所稱因被告丙○
    ○情緒激動而曾上前制止時所造成，亦非無可能。被告丙○
    ○於當日解還至臺灣臺北地方法院檢察署時，雖稱有遭刑求
    ，惟經檢察官提示警詢筆錄後，其僅就91年7月18日曾否至
    新竹關西地區一事謂筆錄記載與其所述不符，其餘供述則稱
    ：「均實在」。就該日其在91年7月18日究竟有無離開臺北
    一事受詢問時，其有供稱曾到新竹關西，該筆錄卻未予記載
    而以其回答內容為無法說明，與其所表達意思不符之部分。
    證人蕭瑞豪已證稱筆錄後來有出示與被告丙○○，訊問其有
    無誤載或要補充者，每一段筆錄亦有唸給被告丙○○聽。該
    份筆錄記載縱有未就被告丙○○供述內容逐字記載之情形，
    仍與被告丙○○所辯稱該次受詢問時之供述非出於自由意志
    者有間，遑論被告於91年12月4日警詢即曾稱：「91年7月18
    日上午其將被害人劉增壽所有車輛停放在台北縣五股鄉○○
    路某金紙店前，隨即返回上開租屋處，且當日並未離開臺北
    市」等語，以被告丙○○是日所述此部分情節，已見其前為
    相同供述，其餘供述內容如前述，復據丙○○於偵查稱均屬
    實等情，更難認被告丙○○該日有何遭強暴、脅迫而為前開
    供述情形。
(二)、證人即共同被告錢文土、錢又上、黃俊維，審判外陳述之證
    據能力部分：原審對各共同被告分離審判，使就他被告之犯
    罪事實以證人身分具結詰問，被告詰問權及對質權已獲確保
    。而共同被告錢文土、錢又上、黃俊維於警詢及偵查所為不
    利於他被告之陳述，就他被告而言，均屬刑事訴訟法第159
    條第1項規定之傳聞證據，惟被告之對質詰問權已於審判程
    序行使及確保，被告及辯護人亦同意該警詢筆錄作為證據，
    依刑事訴訟法第159條之5第1項規定，得為證據。共同被告
    於審判外之證言，包括警詢筆錄對於他被告不利之陳述，均
    具證據能力。而被告以外之人陳東發於警詢供述之證據能力
    部分：被告及其辯護人，對於證人即被告以外之人陳東發之
    警詢筆錄，均同意而不爭執證據能力（本院更(三)審卷108、
    109頁，本院更(四)審卷），依刑事訴訟法第159條之5第1項，
    自有證據能力。
(三)、另按被告以外之人於審判外之言詞或書面陳述，除法律有規
    定者外，不得作為證據；又被告以外之人於審判外之陳述，
    雖不符合同法第159條之1至第159條之4之規定，但經當事人
    於審判程序同意作為證據，法院審酌該言詞陳述或書面陳述
    作成時之情況，認為適當者，亦得為證據。當事人、代理人
    或辯護人於法院調查證據時，知有第159條第1項不得為證據
    之情形，而未於言詞辯論終結前聲明異議者，視為有前項之
    同意，刑事訴訟法第159條第1項及第159條之5分別定有明文
    。查本判決除前述證據以外，下列所引用之被告以外之人於
    審判外之陳述（包含內政部警政署刑事警察局鑑驗書、法醫
    師高大成進行解剖鑑定、簡明實用法醫學、霧峰分局調查報
    告、內政部刑事警察局函、台灣大哥大公司、通聯紀錄、職
    務報告書及相關位置地圖等書面陳述），皆屬傳聞證據，惟
    被告雖知上開證據資料為傳聞證據，但於準備程序及審判期
    日中均表示無意見而不予爭執，且迄至言詞辯論終結前亦未
    再聲明異議，審酌上開證據資料製作時之情況，尚無違法不
    當及證明力明顯過低之瑕疵，亦認為以之作為證據應屬適當
    ，故揆諸前開規定，爰逕依刑事訴訟法第159條之5規定，認
    前揭證據資料均例外有證據能力。
二、認定事實之證據及理由：
(一)、關於被告丙○○等人共同強盜劉增壽財物部分：被告丙○○
    固坦承：「於上揭時地找劉增壽，在劉增壽上車後綑綁手腳
    、令戴上眼罩，到達其住處後，仍綑綁劉增壽，有向劉增壽
    拿取金融卡，經錢文土前往領款後，當日由丙○○分配與錢
    文土、錢又上、黃俊維各4萬元，相隔約一星期後再分配與
    同案被告錢文土10萬餘元、同案被告錢又上、黃俊維各8萬
    元，還給王姵文50萬元」等情，惟否認係意圖勒贖或強盜而
    為上開行為，先後辯稱略以：「因王姵文告知曾遭劉增壽竊
    走價值約130萬餘元紀念手錶，才主動欲代為處理，且係被
    害人劉增壽表示已將該手錶變賣約130萬餘元，並為歸還變
    賣得款才交付其前開金融卡、提供密碼資料由其等前往領款
    ，所提領逾130萬餘元之部分，係因劉增壽同意交付其等作
    為催討債務之佣金，並非擄人勒贖或強盜」云云。然查，
    關於「價值約130萬餘元紀念手錶」之詞，證人王姵文稱並
    無其事，而被告丙○○確有委請姓名不詳成年徵信業者查知
    被害人劉增壽住處，再觀察記錄被害人劉增壽行蹤後，於前
    開時地聯繫同案被告錢文土、錢又上、黃俊維，由錢文土、
    錢又上、黃俊維分持扣案兇器電擊棒一支、鋁棒二支強令劉
    增壽上車後帶往被告丙○○租屋處，並以綑綁劉增壽手腳、
    強令戴上眼罩等方式剝奪行動自由，在車上丙○○藉詞王姵
    文之錶被拿走，脅迫逼問劉增壽如何處理，而取得劉增壽金
    融卡之領款密碼，再自劉增壽處強取得金融卡四張，先後提
    領、轉帳取得附表所示各該款項等情，業據被告丙○○供述
    在卷且與及同案被告錢文土、錢又上、黃俊維所述情節相同
    （原審卷(一)第、23、24頁）。至於其等在車上及被告丙○○
    租屋處強灌不明液體乙節，被告丙○○雖辯稱：「令錢又上
    強灌劉增壽之液體，係以礦泉水加入康得六百類之治療感冒
    藥物，僅有口頭向劉增壽恫稱將灌酒，讓他似酒醉狀，實際
    上並未強灌該液體」云云。然同案被告黃俊維於原審具結證
    稱：「（當時劉增壽的意識如何？）（劉增壽）好像很愛睡
    覺的樣子，迷迷糊糊愛睡的」、「丙○○說他灌他（劉增壽
    ）的藥是安眠藥」、「（當天電擊棒有無使用過？有聽到電
    擊的聲音，錢文土按的）」等語（原審卷(三)第131頁、第138
    頁），核與同案被告錢又上所稱：「強灌藥予劉增壽時，丙
    ○○有說係灌安眠藥」等情，同案被告錢文土所稱：「我是
    拿電擊棒，是丙○○拿給我的，電擊棒有發動」、「是丙○
    ○叫我去領的」等詞相符。再同案被告錢文土亦稱：「劉增
    壽在丙○○租屋處迄離開期間，意識並非清楚」等情，若如
    丙○○所稱僅令劉增壽服用治療感冒藥物，當不致使被害人
    劉增壽意識異常，足見被告丙○○確有指示將使人意識異常
    之不明液體強灌被害人劉增壽，以遂行剝奪被害人劉增壽行
    動自由之行為，是被告丙○○及同案被告錢文土、錢又上、
    黃俊維確有妨害被害人劉增壽自由之行為明確。又被告丙○
    ○係於車上藉詞王姵文之錶被拿走，脅迫逼問劉增壽如何處
    理，而取得劉增壽金融卡之領款密碼等情，並據被告丙○○
    於本院陳明。
(二)、被告丙○○雖辯稱：「所為僅係向劉增壽催討債務，並非強
    盜」云云。然查，被告丙○○與同案被告錢文土、錢又上、
    黃俊維四人所辯催討債務，無非係指被告丙○○代案外人王
    姵文向被害人劉增壽索取王姵文遭竊價值130萬餘元手錶乙
    事。然究竟劉增壽有無偷竊王姵文手錶？證人王姵文於警詢
    時、偵查中及原審、本院前審始終證稱：「劉增壽並無竊走
    渠所有手錶，劉增壽亦未積欠渠債務，渠並未曾告知被告丙
    ○○此情或委託其代為處理，渠與被害人劉增壽間並無金錢
    糾紛」等語（原審卷(三)第13至44頁，本院更(一)審卷(一)第113
    至116頁、卷(二)第14至53頁，更(二)審卷149至162頁）。而被
    告丙○○於警訊時即自承王姵文並未委託其向劉增壽索回手
    錶之事（24195號偵查卷144頁背面），自難認被告丙○○所
    稱係得知證人王姵文與被害人劉增壽間有手錶債務糾紛，始
    代為向被害人劉增壽催討者屬實。而共同被告間對於所謂「
    催討債務」之情節，所供亦不相符，同案被告錢文土於原審
    稱：「上車前被告丙○○有告知被害人劉增壽要不要與其處
    理債務」云云，與同案被告錢又上於警詢稱：「其等令被害
    人劉增壽上車前，被告丙○○係質問被害人劉增壽有偷拿被
    告丙○○所有名錶」云云，已不相符。而同案被告錢又上於
    原審92年11月10日審理稱：「其與被告黃俊維、被告丙○○
    、錢文土與劉增壽見面，迄令劉增壽進入前述原本為劉增壽
    所駕駛之DI-3518號自用小客車後座間，劉增壽並未與其四
    人交談，只有丙○○有叫劉增壽姓名，然後其等即將劉增壽
    拉上車」等語，亦與其等上揭所供不符。再就被害人劉增壽
    在車上經被告丙○○質問該手錶時之回應，同案被告黃俊維
    更於警詢稱：「劉增壽當場曾表示無此事」（91年12月6日
    警詢筆錄），亦與被告丙○○、錢文土所稱：「劉增壽有告
    知該只手錶遭伊變賣得款約130萬餘元」等情不符，則被告
    丙○○所稱：「有向劉增壽表明為處理債務糾紛」等詞，前
    後即有不符，所辯尚非可取。
(三)、被告丙○○雖另辯稱：「係代王姵文向劉增壽催討130萬元
    」等語，惟依其所自承情節，事後卻僅在91年7月20餘日時
    曾將所取得0000000元中之50萬元交付與證人王姵文，已與
    其所辯稱為催討債務130萬元一事不符，且以其等實際提領
    取得233萬餘元，又遠高於其所稱催討之數額130萬元，被告
    丙○○復辯稱高於130萬元部分係作為其與同案被告錢文土
    、錢又上、黃俊維等人催討債務報酬，衡以僅報酬金額即幾
    近債務數額之情，委託催討債務而應給付報酬之人，又係證
    人王姵文而與被害人劉增壽無涉，劉增壽焉有同意交付之可
    能，均足見被告丙○○等人並非為催討債務而為強盜之行為
    ，其等應係基於強盜不法所有意圖。至於同案被告錢文土、
    錢又上及黃俊維雖辯稱：「信賴被告丙○○告知去討債而信
    以為真，主觀上未有強盜犯意」云云。然查，錢文土、錢又
    上及黃俊維對於「被告丙○○如何告知討債」、「討何種債
    」、「為誰討債」詳細原委、背景、時地從未供述具體事實
    ，是以縱被告丙○○真有泛泛如此陳述，何以其等主觀上就
    認定與被害人間有債權債務關係。況同案被告錢文土、錢又
    上及黃俊維客觀上既未聽聞被告丙○○協談債務之清償方案
    ，其等所為本案犯罪手法，係以鋁棒、電擊棒強制被害人劉
    增壽上車，復以對被害人以尼龍繩綑綁、以眼罩遮眼，再對
    被害人強灌不明液體，均顯示其等不欲被害人劉增壽查覺犯
    案之人，且壓制被害人劉增壽抵抗之可能，所為手法均與討
    債方式不符，難認同案被告錢文土、錢又上及黃俊維主觀犯
    意係為討債。再被告丙○○、同案被告錢文土、錢又上所述
    情節，在其等強令劉增壽上車後迄錢又上、黃俊維二人離去
    之期間，被告丙○○並無與所代為催討債務之證人王姵文為
    任何聯繫以洽商債務清償方式等事宜，同案被告錢文土竟絲
    毫不疑，亦顯悖於常情。綜上，難認被告丙○○係代證人王
    姵文向被害人劉增壽催討竊取手錶債務始為前開行為，亦難
    認有具體情況足以使錢文土、錢又上、黃俊維主觀上認僅為
    討債而為上開行為，且有合法正當理由可令被害人劉增壽交
    付上開財物，而非強盜行為。
(四)、同案被告黃俊維於原審92年11月24日稱：「91年7月17日前
    即曾與錢又上、丙○○、錢文土四人先至劉增壽住處等候劉
    增壽約有7、8小時之久」，「其間丙○○要求其等保持安靜
    以免遭人發現」等情，核與同案被告錢文土所供承案發前即
    曾至劉增壽住處附近埋伏數次等情相符，以其等事先周詳勘
    查之情狀，及覓得劉增壽後，被告丙○○尚且提供扣案兇器
    鋁棒二支、電擊棒一支分別交付與錢文土、錢又上、黃俊維
    在先，劉增壽甫上車，丙○○又分別令錢又上、黃俊維以綑
    綁手腳及戴上眼罩，其間復提供前開不明液體使劉增壽昏迷
    情形，顯示被告丙○○事前即有詳盡計劃，除剝奪被害人劉
    增壽行動自由外，並有令被害人劉增壽無法辨識將被帶往何
    處及令其意識異常，無法反抗，甚至製造劉增壽係酒醉圖掩
    人耳目之方式，則若僅為催討債務，何以須如此大費周章，
    可見被告丙○○絲毫無任何預期被害人劉增壽同意配合清償
    債務或提供相當擔保之可能。尤其被告丙○○及同案被告錢
    文土均稱：「劉增壽離去前並未取回所交付上開金融卡而任
    由其等提領」，雖被告丙○○稱：「係因查得劉增壽帳戶內
    共計有高於200萬元金額，且已與劉增壽協調經同意高於130
    萬元者，即作為其可得佣金，劉增壽且說不會再使用各該帳
    戶才未取回」云云。但經檢察官詰問以既然被害人劉增壽同
    意給付，為何不由劉增壽一次提領，而須取走提款卡分次多
    日提領時，既答稱怕劉增壽又反悔。則何以被告丙○○竟又
    不懼劉增壽因反悔而於離去後即辦理各該帳戶停止給付或將
    款項先行領走，致其等無法取得催討債款及報酬，足見丙○
    ○所辯上情，有悖常情。足見被告丙○○實係為強盜而擄走
    劉增壽，且由同案被告錢文土對前述不合常情之處竟無疑問
    而參與為前述行為，亦可見其實明知被告丙○○邀其參與者
    係強盜行為，被告丙○○及同案被告錢文土所辯云云，顯難
    採信。且同案被告錢文土、錢又上、黃俊維三人此部分共同
    強盜犯行，亦經本院更三審判處罪刑，並經最高法院上訴駁
    回而確定，堪認被告四人強盜犯行，要堪認定。此外，復有
    兇器鋁棒二支、電擊棒一支扣案，及被害人劉增壽所有臺灣
    銀行、郵局、連江縣馬祖農會、誠泰銀行帳戶往來明細表、
    第一銀行廖育章帳戶往來明細表可證。被告丙○○等人強盜
    劉增壽犯行，洵堪認定。
(五)、關於被告丙○○強盜而故意殺害劉增壽部分：被告丙○○否
    認對劉增壽為強盜行為後故意殺害，辯稱略以：「91年7月1
    8日凌晨5時許，與錢文土、錢又上、黃俊維共同商議載送劉
    增壽返回五股鄉住處，於錢又上、黃俊維、錢文土先後下車
    後，將劉增壽前揭車輛駕駛至劉增壽住處附近之臺北縣五股
    鄉○○路某金紙店前，即下車搭乘計程車返回前開租屋處，
    並未殺害劉增壽」云云。然查：案外人陳東發於91年8月16
    日12時50分許，在臺中縣太平市○○里○○路電信桿中西枝
    72左分65左分3約50公尺處路旁山坡下發現屍體等情，業據
    證人陳東發陳述在卷，而該屍體經過DNA鑑定結果，與被害
    人劉增壽之親生母親陳水金為親子關係之機率達99.998% ，
    並經被害人劉增壽之侄劉正安指認無訛後辦理領回該屍體等
    情，有刑事警察局鑑驗書可考，並據證人劉正安陳述在卷，
    堪認上揭屍體確係劉增壽本人且確已死亡。另關於被害人劉
    增壽死亡是否他殺乙節：證人即被害人劉增壽之兄乙○○於
    本院前審證稱：「91年7月17日下午6時30分許劉增壽離開康
    門有限公司後即未再與家人聯絡」（本院更(三)審卷309頁）
    ；證人王姵文於警詢、偵查證稱：「約於91年7月16日與劉
    增壽通話後，雖曾撥打劉增壽電話均未曾取得聯繫」等語，
    參諸同案被告錢又上、黃俊維所供：「於同年月18日凌晨4
    、5時許下車離去時，劉增壽尚與丙○○、錢文土同乘坐於
    該車內，手仍遭綁住」，同案被告錢文土則供稱：「係繼該
    二人之後離去，斯時劉增壽仍未離去，手亦仍被綁住」、「
    我是第三個下車的，我下車時車上還有我弟弟（丙○○）與
    劉增壽在，劉增壽死亡我不知道」等語（原審卷(一)第22頁）
    ，並據被告丙○○為相同之供述，及經同案被告錢又上、黃
    俊維於警詢均指認劉增壽之屍體所著衣物，與其等在91年7
    月18日凌晨4、5時許最後見到劉增壽時所穿著之衣物相同等
    情，堪認於91年7月18日凌晨4、5時許，錢又上、黃俊維、
    錢文土相繼離去後未久，劉增壽尚在被告丙○○之汽車內，
    且該汽車內僅有被告丙○○及被捆綁之被害人劉增壽而已。
    被害人劉增壽為馬祖人，在台北及馬祖均有公司，平常住在
    馬祖及台北縣五股鄉等情，業經被害人劉增壽之兄乙○○陳
    述在卷（本院更(三)審卷309頁），足認劉增壽與陳屍之台中
    縣太平山區無地緣關係，而劉增壽於突遭被告丙○○強盜之
    後，焉有隨即獨自跑到台中山區自殺動機。臺灣臺中地方法
    院檢察署法醫師高大成進行解剖鑑定結果亦認他殺之可能性
    較高，有臺灣臺中地方法院檢察署91年9月12日法醫解剖記
    錄可稽（相字卷50至54頁）；本院前審及更(四)審函詢後，臺
    灣臺中地方法院檢察署法醫高大成於95年11月6日函覆稱：
    「由周圍之狀況及發現之地點，非一般自殺者或遊山玩水所
    會去之位置，且與死者無地緣之關係。死者被發現時：死亡
    姿勢雙手後仰、腳彎曲，非病死姿勢。現場亦沒有發現自殺
    所用之繩索或器物。腳穿五指襪並無滑破之痕跡，衣服、褲
    子亦無刮破、滑破之所見。手、足、頭、全身並無特殊致命
    骨折之所見，故顯非意外之死亡。（亦未有）致死性車禍後
    遭棄屍所常見之脛骨骨折、肱骨骨折或膝蓋骨骨折。死者確
    定為他殺」，有臺灣臺中地方法院檢察署91年9月12日法醫
    解剖記錄及法醫高大成於95年11月2日函覆說明（本院更(三)
    審卷226、227頁），96年8月30日覆稱：「鑑定結果為他殺
    ，只是未有足夠之身體表徵，得以確定係以何種手段將死者
    殺死」（更(四)審卷266頁），足見被害人劉增壽遭他殺之事
    實，洵堪確認。
(六)、關於被害人劉增壽死亡原因：被害人於91年8月16日屍體被
    發現當時，身體已腐爛，上半身已見骨，頭髮掉光，頭部腐
    爛結果只剩頭骨，此據證人即發現人陳東發陳明（相驗卷5
    、11、12頁），且有發現屍體時照片8幀在卷可憑（相驗卷7
    至8頁）。又臺灣臺中地方法院檢察署檢察官督同法醫師高
    大成解剖結果：「上半身幾乎骨化、胸腹部器官均已腐敗」
    、並於死因初步鑑定欄載：「三、關於其死因推斷死亡時間
    約為1至2月，死因：因上半身腐敗迅速，可能有出血或傷口
    ，故蟲吃得較快，又不見死蟲屍殼，應可知非毒物中毒死亡
    。四、死者亦『有可能』為頸部受扼所造成之窒息死亡，因
    齒齦呈現粉紅色之表徵。不管如何死亡，以他殺之可能性較
    高」，有臺灣臺中地方法院檢察署法醫師高大成出具解剖紀
    錄、相驗屍體證明書附卷可按（相字卷54頁）。本院前審復
    函查下列相關事項：「一、依該次解剖鑑定結果，究能否判
    定劉員死亡之原因？二、上揭第三點載：『死因因上半身腐
    敗迅速，可能有出血或傷口，故蟲吃得較快』，是否係認定
    『出血、傷口』為死者死亡之原因？若是，則何以認定出血
    傷口導致劉員死亡？三、解剖紀錄死因初步鑑定欄第四點另
    載：『死者亦有可能為頸部受扼所造成之窒息死亡，因齒齦
    呈現粉紅色之表徵』，則此點死亡原因，與上揭『出血、傷
    口』之死因兩者間關係為何？併請說明有無可能係頸部受扼
    時導致其上半身『有出血或傷口』之現象？或謂二者均同時
    為導致死亡之原因？」，經法醫高大成函覆：「死因推斷因
    屍體腐敗嚴重，無法判讀‧‧‧死者確定為他殺；自殺、意
    外、病死之可能性幾乎為零；但用何種手段將死者殺害，則
    因屍體腐敗明顯，時日長久，難以判讀」，有95年11月2日
    法醫高大成函件說明可參（本院更(三)審卷226、227頁）。以
    被害人劉增壽遭發現之際，已距殺害時間長久，身體已嚴重
    腐敗，上身已見骨，雖經法醫師解剖鑑定，仍因未有足夠之
    身體表徵，得以確定兇手係以何種手段將死者殺害。又被害
    人屍體所呈牙齦出血現象，究否遭扼勒而窒息死亡乙節，檢
    察官於起訴書據以論斷被害人劉增壽係遭扼勒窒息而死，所
    引據「簡明實用法醫學第183頁」，詳酌其內容：「牙齦出
    血（玫瑰齒）係窒息較常見之現象，尤其是經過酒精浸泡後
    更為明顯。其發生可能由於窒息時頭部嚴重淤血，毛細血管
    內壓增加，再加上缺氧致血管通透性增高所致。但近來有報
    告指出，該現象也可見於『非窒息』死亡之屍體」（5566號
    偵查卷399頁），據此，上揭法醫文獻亦指明牙齦出血（玫
    瑰齒）之現象也可見於非窒息死亡之屍體，因此，檢察官以
    之推論被害人劉增壽死因為遭扼勒窒息死亡，稍嫌速斷。況
    本案法醫解剖結果亦不能對此確認，是依現有證據，自亦不
    能遽認被害人劉增壽係遭扼勒頸部致窒息死亡。至於台中縣
    警察局霧峰分局調查報告雖認定：「棄屍地點為台中縣太平
    市○○里○區○○道，且鄰近南投縣國姓鄉，為一偏遠山區
    ，人煙罕至，依死者態樣及現場勘查結果無掙扎情形，研判
    該處非第一現場」（有該分局調查報告可按，相卷第57頁）
    ，然被害人劉增壽於迷迷糊糊沒力氣，意識並非很清楚狀態
    （同案被告錢又上91年12月3日警詢筆錄、同案被告黃俊維
    92年1月6日偵訊筆錄、被告錢文土原審92年10月27日審理筆
    錄），被載到上揭處所殺害，現場亦不致有打鬥及掙扎痕跡
    ，是上揭研判意見尚非可取，而承辦本案之刑事警察局以94
    年3月17日刑偵一字第0940041628號函覆本院所稱：「由相
    關資料並無法認定發現劉增壽屍體處（位太平市○○里○○
    道路）非係第一現場」等語（本院更(一)審卷165頁），依據
    現場係九九峰下游，位置偏僻，陳屍地在馬路下方五公尺（
    相驗卷第11頁陳東發供詞，及7至8頁相片），該函所述即非
    無憑，又被告丙○○之戶籍與家鄉為台中縣霧峰鄉○○○路
    8號與前述發現劉增壽屍體處有地緣關係，另按「殺人後之
    遺棄屍體，除有殮葬義務者外，須有將屍體遺棄他處之行為
    ，方可論罪。若殺人以後去而不顧，並未將屍體有所移動，
    尚難遽論該罪（24年上字第1519號）」，本件被害人劉增壽
    在同案被告黃俊維先後下車離去時，其狀態為迷迷糊糊、沒
    力氣，意識並非很清楚 (詳如下述證據)，衡情被告丙○○
    並無必要先將之殺害再運送至發現劉增壽屍體處棄屍，且並
    無證據證明被告丙○○於發現劉增壽屍體以外之處所殺害劉
    增壽，因而從對被告有利之認定，即認定被害人劉增壽係在
    當日上午凌晨4、5時許至中午10時前之某一時間，遭被告丙
    ○○以不詳方式在此處殺害。
(七)、被告丙○○是否為殺害劉增壽之行為人，以及被告丙○○殺
    害劉增壽係於91年7月18日4時至10時之間之認定依據：被告
    丙○○雖辯解稱：「在錢文土離去後，當日上午7時許，將
    劉增壽載至臺北縣五股鄉○○路劉增壽住處附近某金紙店後
    ，因錢文土未離去前，在車上有再綁住劉增壽之手腳，為劉
    增壽鬆開雙手後，劉增壽自行鬆開雙腳之際，亦下車而由劉
    增壽自行駕車離去，並搭乘計程車返租屋處」、「之前劉增
    壽之精神狀況不錯，並有與被告聊天」云云。而本件固然無
    被告丙○○殺害劉增壽之自白，亦無共同被告之陳述，僅有
    前述發現劉增壽屍體之解剖與鑑定報告，但認定犯罪事實所
    憑之證據，雖不以直接證據為限，間接證據亦包括在內；無
    論直接或間接證據，其為訴訟上之證明，於通常一般之人均
    不致有所懷疑，而得確信其為真實之程度者，即得據為有罪
    之認定（76年台上字第4986號判決意旨參照），認定犯罪事
    實所憑之證據，固不以直接證據為限，間接證據亦應包含在
    內，採用間接證據時，其所成立之證據，在直接關係上，雖
    僅足以證明他項事實，而由此他項事實，本於推理之作用足
    以證明待證事實者，即為合法（32年上字第67號判決要旨參
    照），又「犯罪事實應依證據認定之，所謂證據，係指直接
    間接足以證明犯罪行為之一切證人、證物而言（30年上字第
    128號）」，亦即「認定犯罪事實所憑之證據，並不以直接
    證據為限，即綜合各種間接證據，本於推理作用，為認定犯
    罪事實之基礎，如無違背一般經驗法則，尚非法所不許（44
    年台上字第702號）」，本件除前述發現屍體之鑑定報告以
    外，有下列間接證據足以認定被告丙○○為殺害劉增壽之行
    為人，以及被告丙○○殺害劉增壽係於91年7月18日4時至10
    時之間：、被告丙○○自白：「我是最後一個跟劉增壽見
    面的人」（原審卷(三)第160頁），共同被告錢文土稱：「我
    是第三個下車的人，我下車時車上還有我弟弟（丙○○）與
    劉增壽在」，共同被告錢又上稱：「我是第二個下車的人，
    我下車時車上還有丙○○、錢文土、劉增壽」，共同被告黃
    俊維稱：「我是第一個下車的，我下車時他們四人（錢又上
    、丙○○、錢文土、劉增壽）都在」（原審卷(一)第21至24
    頁）。是被告丙○○為劉增壽最後生存與被發現屍體之間，
    唯一與被害人劉增壽相處者，且依據前述證據，當時被害人
    劉增壽係處於被強盜而剝奪自由之狀態。、被害人劉增壽
    被強灌不明液體，業據證人錢又上證述明確（原審卷(三)第
    117頁），而被害人劉增壽離開被告丙○○之住處，尚且需
    要「扶」，當時之狀態「好像很愛睡覺的樣子，迷迷糊湖的
    」、「好像是安眠藥的藥效發作，他迷迷糊湖的躺在那邊」
    等情，亦據證人黃俊維證述清楚（原審卷(三)第130頁），又
    同案被告錢文土、錢又上、黃俊維於警詢時及偵查、原審均
    一致陳稱：「渠等離去時劉增壽顯得迷迷糊糊、沒力氣，意
    識並非很清楚」（同案被告錢又上91年12月3日警詢筆錄、
    同案被告黃俊維92年1月6日偵訊筆錄、被告錢文土原審92年
    10月27日審理筆錄）。則被害人劉增壽有無如被告丙○○所
    述，尚得自行鬆開雙腳後又自行駕車離去之能力，即有可疑
    。、被害人屍體發現之地點與被告丙○○之家鄉戶籍台中
    縣霧峰鄉有地緣關係，由偵查卷宗所附發現屍體相片可見該
    處為鄉○○○道路，只有居住該處熟環境者可駕車抵達該處
    ，被害人劉增壽於前述狀態下無法長途駕車，亦無理由駕車
    至該處。、門號0000000000行動電話登記被告丙○○所有
    ，有台灣大哥大股份有限公司（下稱台灣大哥大公司）之查
    詢資料可稽（24195號偵查卷(一)第357頁），且被告丙○○於
    92年2月14日、同年3月10日偵查中並自承91年7月18日當日
    ，門號0000000000行動電話門號係由其本人使用（24195號
    偵查(二)卷第495頁至第496頁、586頁至第589頁）。91年7月
    18日上午10時17分39秒，被告丙○○所持前開0000000000
    行動電話曾與號碼（02）00000000號電話聯絡，當時該行動
    電話通話所使用基地臺位置在桃園縣楊梅鎮○○路○段289號
    3樓，隨後於當日10時49分20秒許與0000000000號電話聯絡
    時，基地臺位置在桃園縣中壢市○○路○段281號7樓頂，10
    時55分47秒再與0000000000號電話聯絡時基地臺位置在桃園
    縣中壢市○○○路○段268號4樓頂，有該通聯紀錄在卷為憑
    （24195偵查卷(一)第358頁）。依各該通聯紀錄時間密接且基
    地臺位置隨使用時間順序所呈現之移動方向，明顯可見當日
    被告丙○○在上午10時許近11時許係在桃園縣附近，其移動
    方向係由南往北移動之情形，並經承辦警員實地勘測各該行
    動電話基地臺位置結果，該桃園縣中壢市○○路○段281號7
    樓頂基地臺涵蓋國道中山高速公路北上61Ｋ至59Ｋ間、桃園
    縣中壢市○○○路○段268號4樓頂基地臺位置涵蓋國道中山
    高速公路北上55.6Ｋ至53.2Ｋ間，且該二基地臺位置以時速
    60公里駕駛亦僅需3至8分鐘等情，有職務報告書及相關位置
    地圖附卷可憑（5566號偵查卷393至396頁）。是被告當日非
    惟有離開臺北市，且依各該時間密接通話紀錄所在基地臺位
    置呈由南往北之情況，亦可認斯時被告丙○○在當日凌晨離
    開台北市○○○路○段77巷16號住處後，曾經南下，而正由
    南返回北部之事實至明。、對於被告丙○○91年7月18日
    當日上午行蹤，被告丙○○最初於91年12月4日警詢先稱：
    「91年7月18日上午將劉增壽所有車輛停放在臺北縣五股鄉
    ○○路某金紙店前，隨即返回上開租屋處，（當日）就未離
    開住處，當日亦未離開臺北市」等語（29145號偵查卷(一)第
    104頁背面），衡情被告丙○○強押劉增壽予以強盜，乃重
    大犯罪事實，理當記憶深刻，被告丙○○歷經自7月17日晚
    間迄翌日即18日凌晨與劉增壽洽商，而終夜未眠之後，在疲
    倦情形下，復立即開車南下，對此特定事故，被告丙○○應
    有相當印象，然而被告丙○○卻於距離事發僅三個月餘之後
    ，對於此特別經歷，竟陳述與事實不符之情節，被告丙○○
    顯非出於遺忘，應係虛偽陳述而刻意隱瞞之意。又被告丙○
    ○92年1月22日警詢時，再詢以為何在92年時隔近半年仍記
    得91年7月18日未離開臺北市乙事，被告答稱：「因其很少
    離開臺北市，所以能記得該情」，惟經警提示被告丙○○前
    述其曾在桃園地區出現並由南往北之通聯紀錄後，被告丙○
    ○即於92年1月22日偵查中改稱：「當日其應係前往新竹關
    西地區」（24195號偵查卷(二)第538至539頁），經檢察官於
    92 年2月14日偵查中進一步訊問以究竟在91年7月18日凌晨
    何時送被害人劉增壽返回住處後，被告雖稱以：「約在當日
    上午6時回到前開租屋處，並在當日上午8時許駕車自松江路
    經中山高速公路前往新竹關西，約在『下午』才自關西回來
    ，回程係經『國道第二高速公路』，約『下午2、3時』或『
    3、4 時』回來」（24195號偵查卷(二)第495至496頁）。茲應
    審究者乃被告丙○○所辯前往關西乙節是否屬實？被告答辯
    路線與客觀上撥打上揭行動電話位置關連為何？經查：被告
    91年7月18日上午10時17分39秒，撥打0000000000行動電話
    所使用基地臺位置在桃園縣楊梅鎮○○路○段289號3樓，而
    經承辦警員於92年3月2日實地偵測結果，於國道中山高速公
    路上未能偵測到，有職務報告書可稽（5566號偵查卷396頁
    ），本院前函詢台灣大哥大公司：「上揭基地發射訊號之範
    圍是否包括中山高速公路之路段？若不包括，則91年7月間
    發射範圍與中山高速公路距離多遠？」，經台灣大哥大公司
    函覆：「位於桃園縣楊梅鎮○○路○段289號3樓基地台距離
    中山高速公路約2.7公里，未涵蓋中山高速公路。該基地台
    樓高三層，加上該處地形，估計可涵蓋1.2至1.5公里，距離
    高速公路還有1.5公里至1.2公里左右。基地台涵蓋不佳的區
    域確有可能因為車速或氣候因素而收不到信號。最可能影響
    基地台涵蓋情況為當時基地台障礙、或維修等因素」，有台
    灣大哥大公司95年11月13日台信網（95）字第1723號函可稽
    （本院更(三)審卷228頁），至上揭說明是否適用於案發當時
    91年7月間情形，台灣大哥大公司再次函覆：「該基地台於
    民國91年7月間涵蓋範圍因時空背景改變，已無法還原當時
    情況」，亦有台灣大哥大股份有限公司95年12月5日台信網
    （95）字第1916號函文可憑（本院更(三)審卷267頁）。依上
    揭函查結果，可知以現狀上揭基地台發射範圍並未涵蓋中山
    高速公路，還有1.2至1.5公里左右之距離，至91年7月間涵
    蓋範圍因無法還原當時情形，而未詳其究。是被告於91年7
    月18日上午10時17分39秒，撥打0000000000行動電話時，究
    否在中山高速公路，雖不能確認，惟堪確認者乃被告丙○○
    其時確實在桃園縣楊梅鎮○○路○段289號基地台附近，距中
    山高速公路約1.2至2.7公里之處。且被告移動路線確係循著
    由南往北之方向移動至明。經再函詢台灣大哥大結果，上揭
    基地台涵蓋範圍並未包括第二高速公路，此有台灣大哥大公
    司上揭95年12月5日台信網（95）字第1916號可稽（本院更
    (三)審卷267頁）。參酌上揭基地台與中山高速公路，及第二
    高速公路三者間之相對位置，由西往東分別為上揭基地台、
    中山高速公路、第二高速公路（靠山線），此有地圖可參（
    本院更(三)審卷229頁），足徵被告丙○○於91年7月18日上午
    10時17分39秒當時所在之桃園縣楊梅鎮路段，距離第二高速
    公路甚遠，絕非係被告丙○○所辯「經由第二高速公路由關
    西返回台北」之路徑。再遑論被告於91年7月18日由南往北
    ，北返至桃園路段的時間係上午10時至11時，被告丙○○所
    辯「約下午2、3時或3、4時」、「經國道第二高速公路」、
    「自關西回來」云云，自與上揭客觀證據所示，全然不符，
    被告丙○○所辯至關西乙節，即難採信。、被告丙○○於
    原審稱：「查得劉增壽帳戶內共計有高於200萬元之金額，
    且已與劉增壽協調經同意高於130萬元者即作為其可得佣金
    」後，惟經檢察官質以為何不由劉增壽一次提領而須取走提
    款卡分次多日提領時，答稱：「因怕劉增壽又反悔」，則被
    告丙○○何以竟不懼劉增壽離去後即辦理各該帳戶止付事宜
    ，反而於91年7月17日至23日，共八天之時間，仍從容不迫
    指使同案被告錢文土使用劉增壽之提款卡及轉帳，不僅不慮
    劉增壽至金融機關止付，更不畏劉增壽報警後員警依領款帳
    戶循線查得被告等人，卻仍毫無所懼的繼續取款至91年7月
    23日，若非被告丙○○已知悉劉增壽死亡，何能如此。足見
    被告應知悉被害人死亡之事實。、且依證人王姵文證稱：
    「91年7月16日找不到劉增壽後，因覺得煩，曾數次詢問被
    告丙○○，初始幾次被告丙○○僅稱劉增壽不會找伊是很正
    常之事，但最後一次被告卻告知劉增壽不會再與伊聯絡」（
    24195偵查卷一第159頁），被告丙○○對王姵文之此部分供
    詞亦未予否認（本院更(一)審卷94年5月11日審判筆錄），則
    被告丙○○又何所憑據明確告知王姵文「劉增壽不會再與你
    聯絡了」等語，亦堪認被告應知悉被害人死亡之事實。則依
    據前述間接證據、被害人最後被強盜與強灌液體迷迷糊湖狀
    態，與發現被害人屍體之地理位置，被告行動電話通聯紀錄
    ，證人王姵文證詞，於於91年7月17日至23日，共八天之時
    間，仍從容不迫指使同案被告錢文土使用劉增壽之提款卡及
    轉帳等情，足以推論認定被告丙○○殺害被害人劉增壽之大
    致時間與地點如前，此項訴訟上之證明，於通常一般之人均
    不致有所懷疑，而達得確信為真實之程度，可據為認定被告
    丙○○殺害劉增壽有罪之認定（76年台上字第4986號判決意
    旨參照）。
(八)、證人王姵文是否為本案共犯：證人王姵文於本院稱：「因為
    之前我的男朋友張佩峰、劉增壽及我都有被恐嚇，我把丙○
    ○當親人，丙○○跟我講說他會保護我。而劉增壽是我的客
    人，我要跟劉增壽見面的時候我都會打電話告訴丙○○，主
    要是不要讓丙○○打電話過來，而讓我的客人不高興，所以
    每次跟劉增壽見面都會告訴丙○○；並無手錶給劉增壽拿走
    之事；劉增壽亦無欠我錢；我每天都會打電話給丙○○，但
    沒有問丙○○關於劉增壽的行蹤；後來有收到丙○○給的五
    十萬元；這是丙○○欠我的錢；那是事後，經過二、三個禮
    拜，我找不到劉增壽，就問丙○○，丙○○跟我說劉增壽永
    遠不會跟我聯絡，我的客人如果我找不到，我就會問丙○○
    ，因為我的客人都是丙○○的女友介紹的，他的女友也有跟
    那些客人一起過，知道他們的習性。丙○○確實沒有告訴我
    ，劉增壽在丙○○處，否則我不會一直問丙○○有關劉增壽
    的行蹤；那段期間，我幾乎每天都有打電話給劉增壽，我根
    本不知道劉增壽已經失蹤；我不可能叫丙○○去綁架劉增壽
    」等語（本院更(一)審94年5月11日審判筆錄），足見亦無被
    告丙○○所以「王姵文之錶被拿走，脅迫逼問劉增壽如何處
    理」等詞，係強盜犯行之藉詞，而被告丙○○亦稱：「王姵
    文不知道要去抓劉增壽之事」（本院更(一)審94年5月11日審
    判筆錄），故依現有證據尚難認定王姵文就丙○○等人強盜
    劉增壽一事知情，或係教唆丙○○等人為之。至於同案被告
    錢又上雖於警詢稱：「在丙○○租屋處，丙○○曾接到電話
    ，對方係何人我不知道，但我聽到丙○○以台語向對方說『
    人現在已經在我這裡了！』而對方在對向亦有對丙○○講話
    」（24195號偵查卷(一)第126頁），黃俊維在警詢亦稱：「我
    們四人挾持被害人並控制他的行動後，於返回台北市○○○
    路○段77巷16號6樓之2途中，丙○○曾接到一通電話，丙○
    ○與對方談話時，曾報告對方說：人我們已經抓到，要如何
    處理，之後告訴我們說：事主說不要打他，有事回去再說；
    回到台北市○○○路○段77巷16號6樓之2並問得被害人金融
    卡密碼之後，丙○○也有與外界聯絡，並向對方說：有領到
    20萬元，而且密碼也對，被害人很配合。由以上丙○○與別
    人的對話中我覺得應該有人在背後操控」等語（24195號偵
    查卷(一)第135頁）。然查，被告丙○○於本院更(一)審時先稱
    ：「在電話中有跟王姵文說劉增壽在其這裡，也有領到錢」
    等語，然同時又稱：「王姵文沒有指使我如何做」、「王姵
    文不知道其去抓劉增壽」等語（本院更(一)審卷19至21頁），
    既稱有說劉增壽在其這裡，又說王姵文不知道其去抓劉增壽
    ，似有矛盾。而被告丙○○於本院更(二)審準備程序雖稱：「
    綁架劉增壽這段期間到中山北路放走他前這中間，也有跟王
    姵文通電話，有跟王姵文說其有抓到人，王姵文要其不要打
    他，回去之後再說，在電話中跟王姵文說有領到二十萬元，
    密碼也對，被害人都很配合」等語。然同一準備程序時，被
    告丙○○又改稱：「不太確定，時間久了，有點忘記了，幕
    後並沒有人指示伊要如何辦理，王姵文是否有跟我說不要打
    他，有事回去之後再說等語，已記不起來，因為每天都會跟
    王姵文聯絡，有時候是在聊天」等語（本院更(二)審94年9月3
    0日準備程序筆錄）。證人王姵文於本院更(二)審證稱：「（
    劉增壽被丙○○控制時，你是否有打電話給丙○○？）我不
    知道劉增壽有被綁」、「（你是否曾經有打電話給丙○○，
    他用台語說人已經在他那裡了？）我沒有說這些話，他作這
    些事情我也都不知道」等語（本院更(二)審94年12月1日審判
    筆錄）。依證人王姵文前後所供相符，而同案被告錢又上於
    本院前審準備程序稱：「雖有聽到丙○○跟對方說話內容，
    但丙○○只跟伊說那是委託他處理的人，但那人是誰我並不
    知道」（本院更(二)審94年9月30日準備程序筆錄）。黃俊維
    於本院準備程序亦稱：「丙○○有跟人通電話，聽完電話之
    後，有跟伊說對方說被害人很配合，不要打被害人，且在電
    話中有跟對方說已經有領到20萬元」等語，然同時又稱：「
    對方是誰，我並不知道」等語（本院更(二)審94年9月30日準
    備程序筆錄），是被告丙○○辯稱：「係因與劉增壽間有債
    務糾紛才綁劉增壽，則其所稱抓到劉增壽之後有告知王姵文
    並說已領到錢」等語，顯係為配合其所稱：「為王姵文討債
    」之事，所為卸責之詞，並無證據足以證實同案被告錢又上
    、黃俊維於警訊時所稱與丙○○通電話之事係王姵文或與王
    姵文有關。
(九)、被告丙○○是否自首：被告丙○○雖辯稱：「就劉增壽部分
    ，其係自首」云云。經查，證人即內政部警政署刑事警察局
    之承辦警員蕭瑞豪於原審、本院上訴審證稱：「91年9月間
    依報紙刊登臺中縣太平市山區所發現男性屍體經過DNA鑑驗
    確定是連江縣民劉增壽後，即經指示調查，因之前臺北市政
    府警察局曾就被害人劉增壽失蹤一事作過調查，經調取相關
    卷宗發現在91年7月17日當天起被害人劉增壽金融卡曾遭不
    詳身分之男子提領款項，且計遭持續提領約4至5日，其等調
    閱相關資金往來資料發現存款係遭轉帳至戶名廖育章第一銀
    行帳戶，然後清查他的帳戶，發現該帳戶是人頭帳戶，才又
    根據該人頭帳戶調查後，通知曾經匯款至該帳戶之鍾慶福、
    蔡文華協助，並據伊等供稱係遭人恐嚇才匯款，始依伊等所
    提供歹徒恐嚇所使用之電話通聯資料分析，發現聯絡的對象
    大都是被告丙○○、錢文土等人申請使用之電話門號，且由
    相關之通聯資料發現被告丙○○、錢文土等人在91年7月16
    、17日曾在被害人前開住處出現，於91年11月即研判被告丙
    ○○、錢文土、錢又上、黃俊維等人涉嫌擄走被害人劉增壽
    並可能涉及殺害後棄屍，後來由報紙得知他們另涉及被害人
    甲○○擄人勒贖案件且遭收押禁見後，亦曾詢問該案件承辦
    之臺北縣政府警察局新店分局，得知其等係以丙○○為首，
    才於91年12月3日借提其等查證，借提當天其告知被告丙○
    ○犯後態度涉及量刑問題，並提及有掌握被害人劉增壽遭擄
    走相關情事後，被告丙○○在臺灣臺北地方法院檢察署門口
    即坦承確有在臺北縣五股鄉擄走男子，並坦承參與共犯有四
    人，在被告丙○○明確說出共犯包括被告錢文土、錢又上、
    黃俊維後，其等才口頭訊問被告錢文土、錢又上、黃俊維，
    並說明已經對於該案情有所瞭解且知道其等可能參與此案，
    及犯後態度與量刑問題後，被告丙○○、錢文土、錢又上、
    黃俊維始寫下自白書承認參與」等情在卷（原審卷(二)第254
    至279頁、卷(三)第154至174頁，本院上訴審卷172至179頁）
    ，足見承辦警察機關在借提同案被告錢文土、錢又上、黃俊
    維追查其等所涉另次犯行前，即經調查發覺丙○○與同案被
    告錢文土亦涉及被害人劉增壽之命案。本院更(四)審時再函查
    結果，據覆稱「據過濾被害人劉增壽遭盜領之存款後，鎖定
    歹徒涉嫌利用廖育章名義所申請之銀行帳戶，根據該帳戶資
    金交易紀錄明細鎖定曾匯款至該帳戶之關係人鍾慶福、蔡文
    華身分後，獲悉兩人曾遭以電話恐嚇，再過濾涉嫌恐嚇歹徒
    所持用門號後，於91年11月間即鎖定丙○○、錢文土涉有重
    嫌」，此有內政部警政署刑事警察局96年10月15日函文，暨
    所附通聯資料可據（本院更(四)審卷271、316頁），則經員警
    前往訊問時，被告丙○○與同案被告錢文土、錢又上、黃俊
    維四人均坦承妨害劉增壽自由及提領劉增壽在金融機關之存
    款，益徵員警之鎖定內容尚非無憑。況被告丙○○等迄今仍
    否認對劉增壽有強盜之行為，被告丙○○更否認殺害劉增壽
    予以棄屍，則被告丙○○所辯，與刑法第62條所規定係對於
    未發覺之罪自首而接受裁判之情形，明顯有別，當無自首而
    應減輕其刑之適用。最高法院97年度台上字第1876號發回要
    旨略以：「原審此次更審中，就丙○○主張其係自首部分，
    雖向刑事警察局函調相關之通聯資料，但丙○○之辯護人以
    刑事警察局96年10月15日函覆原審所檢附之相關通聯資料，
    究係丙○○自白犯罪事實後，該局始依其提供之電話門號調
    閱查證？或刑事警察局於91年12月詢問丙○○之前即已掌握
    案情進行查證？依上開覆函及通聯資料，尚屬無從辨明，因
    而聲請原審再函請該局提供調閱前揭通聯資料時間之相關資
    料，俾明真相。原審亦發函刑事警察局，要求該局再提供前
    揭資料（見更(四)卷第297頁、第300頁、第315頁），足見原
    審亦認此部分確有調查釐清之必要。惟刑事警察局僅簡略函
    覆該局鎖定丙○○等涉有重嫌之過程，並未就該局究係在何
    時調閱上開通聯資料一節，再為進一步之說明，原審未續予
    究明，遽行審結，並引據仍經上訴人爭執而猶待釐清之刑事
    警察局覆函及通聯資料，為丙○○並無自首之論斷，非唯調
    查未盡，亦難昭折服」等語，經檢附最高法院之判決，再向
    刑事警察局查詢，據該局97年5月28日偵三(1)字第097007709
    0號函覆略稱：「一、依據貴院97年05月22日院通刑敬97重
    上更(五)83字第0970008462號函辦理。二、本局係因被害人劉
    增壽身分確認後由本局支援台北市政府警察局、台中縣警察
    局共同偵辦本案，據過濾被害人劉增壽遭盜領之存款後，鎖
    定歹徒涉嫌利用以『廖育章』名義所申請之銀行帳戶，根據
    該帳戶資金交易紀錄明細鎖定曾匯款至該帳戶之關係人鍾慶
    福、蔡文華身分後獲悉兩人曾遭人以電話恐嚇，偵辦本案期
    間透過電信警察隊行文向電信公司，於91年11月14日取得被
    告丙○○所持用門號0000000000自91年07月17日至31日通聯
    紀錄（台灣大哥大電信公司法警00000000號）、於91年11月
    21日取得渠所持用門號0000000000自91年07月17日至07月25
    日通聯紀錄（台灣大哥大電信公司法警00000000號）（詳附
    件），鎖定被告丙○○、錢文土為涉嫌重大後始於同年12月
    03日借提兩人；惟丙○○於警詢中雖坦承確與同案被告錢文
    土、錢又上、黃俊維因替友人王姵文催討債務而強行帶走被
    害人劉增壽，於取得被害人四張提款卡並逼問密碼後，即將
    被害人釋回，卻矢口否認殺害被害人棄屍乙節，與自首要件
    顯不相符。三、檢附台灣大哥大電信公司函覆通聯資料（台
    灣大哥大電信公司法警00000000號、00000000號）二份」，
    有該局函在卷可查，是被告丙○○並非自首。
(十)、綜上事證，均顯示被告丙○○確有殺害劉增壽之事實，而被
    告丙○○所辯顯係卸責之詞，被告丙○○有於強盜行為後故
    意殺害被害人劉增壽之事實，應堪認定。
三、論罪科刑部分：
(一)、按擄人勒贖罪須行為人自始有使被害人以財物取贖人身之意
    思，如使被害人交付財物，別有原因，為達其取得財物之目
    的，而剝奪被害人之自由者，除應成立其他財產上之犯罪或
    牽連犯妨害自由罪外，要無成立擄人勒贖罪之餘地（參見最
    高法院65年台上字第3356號判例）；又強盜故意殺人罪係強
    盜與故意殺人二罪相結合而成，凡以犯強盜意思，而實施殺
    人之行為，無論其於強盜行為之前或行為後，實施殺人之行
    為，均可成立本罪，亦不問其殺人之動機，為便利強盜或除
    去強盜之障礙，或因盜財不得而洩恨，或懼事主報案，或因
    事主抗拒而殺之，均無關於本罪之成立。被告丙○○等人係
    結夥三人以上攜帶兇器以強暴之行為而使劉增壽交付財物，
    並非意在使劉增壽以財物取贖人身，核被告丙○○強盜後殺
    害劉增壽之所為，係犯刑法第332條第1項強盜殺人罪。起訴
    書認被告認丙○○係犯刑法第348條第1項擄人勒贖而殺人罪
    ，起訴法條，容有未洽，應予變更。被告丙○○等人盜領劉
    增壽存款，另犯刑法第339條之2第1項對自動付款設備詐欺
    取財、同法339條之2第2項對自動付款設備詐欺得利罪。
(二)、被告行為後，刑法及刑法施行法部分條文業經修正公布，並
    於95年7月1日施行。修正後刑法第2條第1項之規定，係規範
    行為後法律變更所生新舊法律比較適用之準據法，於修正後
    刑法施行後，應適用修正後刑法第2條第1項規定之「從舊從
    輕」之原則為比較；修正後刑法第2條第1項係採「從舊從輕
    」原則，適用最有利於行為人之法律。既曰法律，自較刑之
    範圍為廣；除法律有特別規定者（如修正後刑法第2條第2項
    非拘束人身自由之保安處分適用裁判時法，修正後刑法施行
    法第9條之3規定之情形），應依其規定；或事關執行之緩刑
    之宣告，或犯罪在刑法修正施行前，自首在刑法施行後之自
    首部分，或程序之規定（程序從新，如刑法第40條沒收宣告
    之程序規定），應適用裁判時之修正後刑法之規定外；依修
    正後刑法第2條第1項比較時，應就「罪、刑」有關之共犯、
    未遂犯、連續犯、牽連犯、結合犯以及累犯加重、自首減輕
    暨其他法定加減原因（如身分加減）與加減例等一切情形，
    綜其全部之結果而為比較後，不能割裂而分別適用有利益之
    條文（參照最高法院95年5月23日刑事庭第8次會議決議）。
    經查：
１、刑法第28條共犯之規定，於94年2月2日修正公布前之規定為
    ：「二人以上共同實施犯罪之行為者，皆為正犯」，修正施
    行後之規定則為：「二人以上共同實行犯罪之行為者，皆為
    正犯」，揆諸本條之修正理由係為釐清陰謀共同正犯、預備
    共同正犯、共謀共同正犯是否合乎本條規定之正犯要件。而
    本案被告四人上開犯行，雖均屬實行犯罪行為之正犯，仍應
    比較新舊法，修正條文對被告並無不利情形，自應適用行為
    時法。關於如事實欄所示強盜劉增壽、對自動付款設備詐欺
    取財、詐欺得利罪部分之犯行，被告丙○○與同案被告錢文
    土、錢又上、黃俊維間，分別有犯意聯絡及行為分擔，均為
    共同正犯。
２、修正前刑法第33條第5款規定「罰金：（銀元）一元以上」
    ，復依罰金罰鍰提高標準條例第1條前段規定提高為10倍，
    折算新台幣為30元；修正後刑法第33條第5款規定「罰金：
    新臺幣一千元以上，以百元計算之」；刑法分則各條文所定
    之罰金刑，其幣別原為「銀元」，又倘非屬72年7月26日至
    94年1月7日間新增或修正之條文，所定罰金數額並依罰金罰
    鍰提高標準條例第1條前段規定提高為10倍，惟依95年6月14
    日修正公布、同年7月1日施行之中華民國刑法施行法第1條
    之1：「中華民國94年1月7日刑法修正施行後，刑法分則編
    所定罰金之貨幣單位為新臺幣。94年1月7日刑法修正時，刑
    法分則編未修正之條文定有罰金者，自94年1月7日刑法修正
    施行後，就其所定數額提高為三十倍。但72年6月26日至94
    年1月7日新增或修正之條文，就其所定數額提高為三倍」，
    被告所犯刑法第339條之2第1項、第2項之罪，有關罰金刑最
    低度刑規定已有修正，經比較後，以舊法有利於被告，自應
    適用行為時法。
３、被告丙○○行為後，刑法第56條連續犯規定，業已修正公布
    刪除，並於95年7月1日施行，則被告之犯行，因行為後新法
    業已刪除連續犯之規定，此刪除雖非犯罪構成要件之變更，
    但顯已影響行為人刑罰之法律效果，自屬法律有變更，依新
    法第2條第1項規定，比較新、舊法結果，仍應適用較有利於
    被告之行為時法律即舊法論以連續犯（最高法院95年第八次
    刑事庭會議決議參照）。被告丙○○等人關於如事實欄所示
    之先後多次對自動付款設備詐欺取財、對自動付款設備詐欺
    得利犯行，均時間緊接，方法相同，各觸犯構成要件相同之
    罪名，顯均係基於概括犯意反覆為之，應分別依連續犯規定
    各論以一罪（其中如事實欄所示各該對自動付款設備詐欺取
    財、詐欺得利行為中在同一地點密接提領、轉帳者，則分別
    係基於同一對自動付款設備詐欺取財或詐欺得利之犯意下接
    續為之），並各依法加重其刑。
４、被告丙○○行為後，修正公布之刑法，自95年7月1日施行，
    修正後之刑法刪除第55條關於牽連犯之規定，修正後之刑法
    既已刪除牽連犯之規定，則犯上述各罪應依數罪併罰之規定
    分論併罰。比較新舊法之規定，修正後之規定並非較有利於
    被告，依刑法第2條第1項之規定，應適用行為時之法律，即
    適用修正前刑法第55條牽連犯之規定，均應從一重罪處斷。
    被告丙○○就所犯強盜而故意殺被害人、對自動付款設備詐
    欺取財、詐欺得利等罪間，有方法結果牽連關係，應從一重
    之強盜而故意殺被害人罪論處；公訴意旨雖未論及被告丙○
    ○等人事實欄所示，亦犯上開對自動付款設備詐欺取財、詐
    欺得利罪，惟犯罪事實欄已載及持各該金融卡提領及轉帳行
    為，且此與其餘論罪科刑部分有牽連犯裁判上一罪關係，已
    如上述，此部分亦為起訴效力所及，自得審理。
５、被告丙○○前於86年間因偽造文書案件，經法院判處有期徒
    刑3月確定，於91年5月3日執行完畢，有被告全國前案紀錄
    表可考，其於五年以內再故意犯本案如事實欄所示最重本刑
    為有期徒刑以上之罪，不論依修正前之刑法第47條，或修正
    後之刑法第47條第1項規定，均構成累犯，對被告丙○○而
    言，並無有利或不利之情形，應適用裁判時法，除強盜殺人
    之法定本刑為死刑、無期徒刑，依法不得加重外，就其他所
    犯之罪，依法加重其刑，並依法就連續犯、累犯規定，遞加
    重之。
６、關於宣告褫奪公權之規定，刑法第37條第1項規定宣告死刑
    或無期徒刑者，宣告褫奪公權終身，此次修正並未修正，僅
    係第2項就有期徒刑之宣告，內容有修正。被告丙○○所犯
    強盜殺被害人受無期徒刑之宣告部分，併宣告褫奪公權終身
    ，自無庸新舊法比較。又沒收係從刑，依主刑所適用之法律
    。從而，依上揭說明，本件各應適用上開修正前、後法律。
(三)、原審經審理結果，認被告丙○○對劉增壽上開犯行，罪證明
    確，予以論科，固非無見。惟查：、被告丙○○所為係犯
    強盜殺人罪，原審認係犯刑法第348條第1項擄人勒贖而故意
    殺被害人罪，已有未洽。、本案並無證據證明丙○○係在
    台中縣霧峰鄉鄰近之臺中縣太平市○○里○○路電信桿中西
    枝72左分65左分3約50公尺處路旁山坡下以外之處所，殺害
    被害人劉增壽，亦即並無證據可證明被告丙○○有搬移遺棄
    屍體之行為，原判決認「被告丙○○於不詳地點以不詳方式
    致劉增壽窒息死亡之後，並將屍體載往台中縣霧峰鄉鄰近之
    臺中縣太平市○○里○○路電信桿中西枝72左分65左分3約
    50公尺處路旁山坡下以遺棄」，認被告丙○○尚牽連犯刑法
    第247條第1項之遺棄屍體罪，亦有未合。、被告等人以劉
    增壽金融卡予以提款或轉帳，因金融機關收取手續費，分別
    為7元及18元，此非被告等人犯罪所得，原判決將其列為犯
    罪所得，仍有未合。、原審就上開刑法於95年7月1日起施
    行之新法，未及比較適用，亦有可議。被告就上開部分提起
    上訴，否認犯強盜而殺人罪，固無可採，惟原判決此部分既
    有上開可議，自應由本院將原判決關於丙○○意圖勒贖而擄
    人而故意殺被害人（被害人劉增壽）暨定其執行刑部分，均
    撤銷改判。
(四)、爰審酌被告丙○○值壯年，不思循正當途徑獲取財富，與被
    害人劉增壽素不相識，僅因貪圖被害人財富，即籌劃強盜，
    非惟對被害人身心及自由、財產侵害甚鉅，且嚴重破壞社會
    秩序，尤其犯行包括強盜之事前勘查、探知被害人等資料及
    如何實施犯行等，均由被告丙○○全程掌控，被告丙○○已
    取得鉅款，其猶不足而殺害對並無怨隙被害人劉增壽，再令
    曝屍於荒野，視生命價值為無物，對被害人劉增壽家屬造成
    傷痛逾恆，犯後並無悔意，甚且又另行起意，再次為對甲○
    ○擄人勒贖犯行，足見被告丙○○惡性重大等一切情狀，就
    被告丙○○強盜殺被害人罪，量處無期徒刑，並依法宣告褫
    奪公權終身。扣案鋁棒二支電擊棒一支，均係被告丙○○所
    有，且供其等為強盜被害人劉增壽犯行所用，業據丙○○及
    同案被告錢文土、錢又上、黃俊維分別供明在卷，併予宣告
    沒收。又被告所用挾持劉增壽所使用之尼龍繩及眼罩均非違
    禁物，亦未扣案，未免執行之困擾，故不予宣告沒收。另92
    年1月3日在丙○○租屋處扣得水邁礦泉水寶特瓶、葡萄露桶
    、清境礦泉水空瓶、臺灣啤酒綠色瓶、臺灣啤酒褐色瓶、光
    泉鮮果多瓶、烏梅酒瓶、不明液體等物，亦無積極證據足以
    證明係供被告丙○○等人為上開犯罪所用之物，均無從併予
    宣告沒收。末查，辯護人於此次發回更審要求從輕量刑，稱
    ：「改判有期徒刑，會勸被告不要上訴」等語，然查，本件
    第一審係判處死刑，而本院經斟酌被告坦承強盜大部分犯罪
    行為，就刑法第332條第1項之法定本刑死刑或無期徒刑，已
    經斟酌量處低度之無期徒刑，又被告丙○○並非僅犯本件案
    件（另犯強盜罪已判決確定），且依據前述證據，其為本件
    犯罪行為之主導者，法律觀念欠缺並非自由刑所得以教化改
    變，況本件係故意犯手段殘忍，本件又無任何可資減輕其刑
    之法定原因，辯護人以宣告有期徒刑為條件稱勸被告被告不
    上訴之辯解，即與公平正義與刑事政策之理念有違，顯不足
    取，併此敘明。
四、不另為無罪諭知部分：
(一)、公訴意旨關於被害人劉增壽部分，另謂：(1)、被告丙○○等
    人有以共同犯意聯絡，推由錢文土持劉增壽所有臺灣銀行金
    融卡，於91年7月17日下午7時4分許，至臺北商銀德惠分行
    提領現金12700元（即起訴書附表一編號一所示部分）；(2)
    、被告丙○○與錢文土共同覬覦劉增壽之財產，且唯恐其報
    案，而於91年7月18日上午8時許，被告丙○○與錢文土挾持
    意識不清之劉增壽至臺中縣太平市黃竹里山區，共同以殺人
    及遺棄屍體之犯意聯絡，由其中一人將被害人劉增壽勒斃後
    ，並棄屍在前開處所，因認被告丙○○亦牽連觸犯遺棄屍體
    罪等語。經查：
(二)、關於(1)所示部分：觀諸該領款時間，被告丙○○等人尚未挾
    持被害人劉增壽，遑論得以取得該金融卡領款，實難認此次
    提款係被告丙○○等人所為，惟依起訴書犯罪事實欄所載情
    節，公訴人認此與被告丙○○其餘犯行，屬裁判上一罪關係
    ，是就前開(1)所示部分，爰不另為被告丙○○無罪之諭知。
(三)、關於(2)所示部分：公訴人認被告丙○○涉犯此部分遺棄屍體
    罪嫌，係以丙○○，共同被告錢文土之供述、證人王成學證
    述，及0000000000行動電話門號通聯紀錄、該紀錄所示基地
    臺位置與桃園縣桃園市、觀音鄉等處之關係圖、刑事警察局
    偵一隊報告書、刑事警察局測謊鑑驗結果通知書暨說明書、
    被害人劉增壽附表五所示帳戶之提領紀錄、第一銀行廖育章
    帳戶明細表、相驗屍體證明書、解剖紀錄、內政部警政署刑
    事警察局DNA鑑驗書等資料可證等情，資為論據。
(四)、然查：觀諸各該相驗屍體證明書、解剖紀錄、刑事警察局DN
    A鑑驗書等資料，僅足說明被害人劉增壽死亡之事實，而被
    害人劉增壽附表所示帳戶提領紀錄、第一銀行廖育章帳戶明
    細表等，僅說明被告錢文土在劉增壽死亡後尚有繼續提領各
    該帳戶款項情形，均無法證明被告丙○○係在屍體被發現現
    場外之他處殺害劉增壽，亦即不能證明係在他處殺害被害人
    劉增壽後，再載往台中縣霧峰鄉鄰近之臺中縣太平市○○里
    ○○路電信桿中西枝72左分65左分3約50公尺處路旁山坡下
    棄置，自難另認被告丙○○有搬移遺棄屍體行為，但因公訴
    人認此與強盜殺人部分有方法結果之牽連關係，爰就被告丙
    ○○被訴遺棄屍體部分不另為無罪之諭知。
據上論斷，應依刑事訴訟法第369條第1項前段、第364條、第299
條第1項前段、第300條，刑法第332條第1項、第339條之2第1項
、第2項、第2條第1項、第47條第1項、第37條第1項、第38條第1
項第2款，修正前刑法第28條、第55條、第56條，刑法施行法第1
條之1，判決如主文。
本案經檢察官蔡薰慧到庭執行職務。
中    華    民    國    97    年    6     月    26    日
                  刑事第十二庭  審判長法  官   蔡永昌
                                      法  官   陳榮和
                                      法  官   施俊堯
以上正本證明與原本無異。
如不服本判決，應於收受送達後十日內向本院提出上訴書狀，其
未敘述上訴之理由者並得於提起上訴後十日內向本院補提理由書
（均須按他造當事人之人數附繕本）。
                                      書記官   顧哲瑜
中    華    民    國    97    年    6     月    27    日
附表：
┌────────────────────────────────────┐
│                劉增壽金融  遭提款（轉帳）資料（均為新臺幣）            │
├────┬───┬─────┬─────┬────────┬──────┤
│編號及  │      │          │          │                │跨行作業自動│
│日  期  │時  間│銀行金融卡│提款銀行  │提領（轉帳）金額│扣手續費備註│
├────┼───┼─────┼─────┼────────┼──────┤
│1、7/17 │23：56│臺灣銀行  │台北五信  │20000           │7           │
├────┼───┼─────┼─────┼────────┼──────┤
│2、7/17 │23：57│臺灣銀行  │台北五信  │20000           │7           │
├────┼───┼─────┼─────┼────────┼──────┤
│3、7/17 │23：58│臺灣銀行  │台北五信  │20000           │7           │
├────┼───┼─────┼─────┼────────┼──────┤
│4、7/17 │23：59│臺灣銀行  │台北五信  │20000           │7           │
├────┼───┼─────┼─────┼────────┼──────┤
│5、7/17 │23：59│臺灣銀行  │台北五信  │20000           │7           │
├────┼───┼─────┼─────┼────────┼──────┤
│6、7/18 │00：00│  郵局    │台北五信  │20000           │7           │
├────┼───┼─────┼─────┼────────┼──────┤
│7、7/18 │00：01│  郵局    │台北五信  │20000           │7           │
├────┼───┼─────┼─────┼────────┼──────┤
│8、7/18 │00：02│  郵局    │台北五信  │20000           │7           │
├────┼───┼─────┼─────┼────────┼──────┤
│9、7/18 │00：03│  郵局    │台北五信  │20000           │7           │
├────┼───┼─────┼─────┼────────┼──────┤
│10、7/18│00：04│  郵局    │台北五信  │20000           │7           │
├────┼───┼─────┼─────┼────────┼──────┤
│11、    │      │          │          │                │18          │
│7/18    │      │  郵局    │          │100018          │轉帳第一銀行│
│        │      │          │          │                │新竹東門分行│
├────┼───┼─────┼─────┼────────┼──────┤
│12、7/18│02：07│連江縣農會│建華銀行  │20000           │            │
│        │      │          │中山分行  │                │            │
├────┼───┼─────┼─────┼────────┼──────┤
│13、7/18│02：07│連江縣農會│建華銀行  │20000           │            │
│        │      │          │中山分行  │                │            │
├────┼───┼─────┼─────┼────────┼──────┤
│14、7/18│02：08│連江縣農會│建華銀行  │20000           │            │
│        │      │          │中山分行  │                │            │
├────┼───┼─────┼─────┼────────┼──────┤
│15、7/18│02：09│連江縣農會│建華銀行  │20000           │            │
│        │      │          │中山分行  │                │            │
├────┼───┼─────┼─────┼────────┼──────┤
│16、7/18│02：10│連江縣農會│建華銀行  │20000           │            │
│        │      │          │中山分行  │                │            │
├────┼───┼─────┼─────┼────────┼──────┤
│17、7/18│16：02│連江縣農會│台北銀行  │20000           │            │
│        │      │          │長安分行  │                │            │
├────┼───┼─────┼─────┼────────┼──────┤
│18、7/18│16：03│連江縣農會│台北銀行  │20000           │            │
│        │      │          │長安分行  │                │            │
├────┼───┼─────┼─────┼────────┼──────┤
│19、7/18│16：03│連江縣農會│台北銀行  │20000           │            │
│        │      │          │長安分行  │                │            │
├────┼───┼─────┼─────┼────────┼──────┤
│20、7/18│16：04│連江縣農會│台北銀行  │20000           │            │
│        │      │          │長安分行  │                │            │
├────┼───┼─────┼─────┼────────┼──────┤
│21、7/18│16：05│連江縣農會│台北銀行  │10000           │            │
│        │      │          │長安分行  │                │            │
├────┼───┼─────┼─────┼────────┼──────┤
│22、7/18│16：10│誠泰銀行  │華南銀行  │20000           │7           │
│        │      │          │長安分行  │                │            │
├────┼───┼─────┼─────┼────────┼──────┤
│23、7/18│16：10│誠泰銀行  │華南銀行  │20000           │7           │
│        │      │          │長安分行  │                │            │
├────┼───┼─────┼─────┼────────┼──────┤
│24、7/18│16：11│誠泰銀行  │華南銀行  │20000           │7           │
│        │      │          │長安分行  │                │            │
├────┼───┼─────┼─────┼────────┼──────┤
│25、7/18│16：12│誠泰銀行  │華南銀行  │20000           │7           │
│        │      │          │長安分行  │                │            │
├────┼───┼─────┼─────┼────────┼──────┤
│26、7/18│16：12│誠泰銀行  │華南銀行  │20000           │7           │
│        │      │          │長安分行  │                │            │
├────┼───┼─────┼─────┼────────┼──────┤
│27、7/19│09：27│誠泰銀行  │第一銀行  │20000           │7           │
│        │      │          │中山分行  │                │            │
├────┼───┼─────┼─────┼────────┼──────┤
│28、    │      │          │          │                │18          │
│7/19    │      │誠泰銀行  │第一銀行  │75000           │轉帳第一銀行│
│        │      │          │中山分行  │                │新竹東門分行│
├────┼───┼─────┼─────┼────────┼──────┤
│29、    │      │          │          │                │18          │
│7/20    │08：15│  郵局    │陽信商銀  │100000          │轉帳第一銀行│
│        │      │          │中興分行  │                │新竹東門分行│
├────┼───┼─────┼─────┼────────┼──────┤
│30、    │      │          │          │                │18          │
│7/21    │09：11│  郵局    │陽信商銀  │100000          │轉帳第一銀行│
│        │      │          │中興分行  │                │新竹東門分行│
├────┼───┼─────┼─────┼────────┼──────┤
│31、    │      │          │          │                │18          │
│7/22    │10：39│  郵局    │陽信商銀  │100000          │轉帳第一銀行│
│        │      │          │中興分行  │                │新竹東門分行│
├────┼───┼─────┼─────┼────────┼──────┤
│32、    │      │          │          │                │18          │
│7/22    │      │臺灣銀行  │臺灣銀行  │100000          │轉帳第一銀行│
│        │      │          │          │                │新竹東門分行│
├────┼───┼─────┼─────┼────────┼──────┤
│33、    │      │          │          │                │18          │
│7/22    │      │臺灣銀行  │臺灣銀行  │100000          │轉帳第一銀行│
│        │      │          │          │                │新竹東門分行│
├────┼───┼─────┼─────┼────────┼──────┤
│34、    │      │          │          │                │18          │
│7/22    │      │臺灣銀行  │臺灣銀行  │100000          │轉帳第一銀行│
│        │      │          │          │                │新竹東門分行│
├────┼───┼─────┼─────┼────────┼──────┤
│35、    │      │          │          │                │18          │
│7/22    │      │臺灣銀行  │臺灣銀行  │100000          │轉帳第一銀行│
│        │      │          │          │                │新竹東門分行│
├────┼───┼─────┼─────┼────────┼──────┤
│36、    │      │          │          │                │18          │
│7/22    │      │臺灣銀行  │臺灣銀行  │100000          │轉帳第一銀行│
│        │      │          │          │                │新竹東門分行│
├────┼───┼─────┼─────┼────────┼──────┤
│37、    │      │          │          │                │18          │
│7/22    │      │臺灣銀行  │臺灣銀行  │100000          │轉帳第一銀行│
│        │      │          │          │                │新竹東門分行│
├────┼───┼─────┼─────┼────────┼──────┤
│38、    │      │          │          │                │18          │
│7/22    │      │臺灣銀行  │臺灣銀行  │100000          │轉帳第一銀行│
│        │      │          │          │                │新竹東門分行│
├────┼───┼─────┼─────┼────────┼──────┤
│39、    │      │          │          │                │18          │
│7/23    │      │臺灣銀行  │臺灣銀行  │100000          │轉帳第一銀行│
│        │      │          │          │                │新竹東門分行│
├────┼───┼─────┼─────┼────────┼──────┤
│40、    │      │          │          │                │18          │
│7/23    │      │  郵局    │臺灣企銀  │100000          │轉帳第一銀行│
│        │      │          │台北分行  │                │新竹東門分行│
├────┼───┼─────┼─────┼────────┼──────┤
│41、    │      │          │          │                │18          │
│7/23    │      │  郵局    │臺灣企銀  │100000          │轉帳第一銀行│
│        │      │          │臺北分行  │                │新竹東門分行│
├────┼───┼─────┼─────┼────────┼──────┤
│42、    │      │          │          │                │18          │
│7/23    │      │  郵局    │陽信商銀  │100000          │轉帳第一銀行│
│        │      │          │中興分行  │                │新竹東門分行│
├────┼───┼─────┼─────┼────────┼──────┤
│43、    │      │          │          │                │18          │
│7/23    │      │  郵局    │陽信商銀  │100000          │轉帳第一銀行│
│        │      │          │中興分行  │                │新竹東門分行│
├────┼───┼─────┼─────┼────────┼──────┤
│44、7/23│09：48│  郵局    │陽信商銀  │20000           │7           │
│        │      │          │中興分行  │                │            │
├────┼───┼─────┼─────┼────────┼──────┤
│45、7/23│09：49│  郵局    │陽信商銀  │20000           │7           │
│        │      │          │中興分行  │                │            │
├────┼───┼─────┼─────┼────────┼──────┤
│46、7/23│09：49│  郵局    │陽信商銀  │20000           │7           │
│        │      │          │中興分行  │                │            │
├────┼───┼─────┼─────┼────────┼──────┤
│47、7/23│09：50│  郵局    │陽信商銀  │20000           │7           │
│        │      │          │中興分行  │                │            │
├────┼───┼─────┼─────┼────────┼──────┤
│48、7/23│09：50│  郵局    │陽信商銀  │1000            │7           │
│        │      │          │中興分行  │                │            │
├────┼───┼─────┼─────┼────────┼──────┤
│49、7/23│09：51│臺灣銀行  │陽信商銀  │20000           │7           │
│        │      │          │中興分行  │                │            │
├────┼───┼─────┼─────┼────────┼──────┤
│50、7/23│09：51│臺灣銀行  │陽信商銀  │20000           │7           │
│        │      │          │中興分行  │                │            │
├────┼───┼─────┼─────┼────────┼──────┤
│51、7/23│09：52│臺灣銀行  │陽信商銀  │20000           │7           │
│        │      │          │中興分行  │                │            │
├────┼───┼─────┼─────┼────────┼──────┤
│52、7/23│10：57│誠泰銀行  │臺北銀行  │500             │7           │
│        │      │          │長安分行  │                │            │
├────┼───┼─────┼─────┼────────┼──────┤
│53、7/23│10：58│連江縣農會│臺北銀行  │600             │            │
│        │      │          │長安分行  │                │            │
├────┼───┼─────┼─────┼────────┼──────┤
│54、7/23│10：59│臺灣銀行  │臺北銀行  │4500            │7           │
│        │      │          │長安分行  │                │            │
├────┼───┼─────┼─────┼────────┼──────┤
│        │      │          │   總計   │0000000         │            │
└────┴───┴─────┴─────┴────────┴──────┘
刑法第332條第1項：
犯強盜罪而故意殺人者，處死刑或無期徒刑。
刑法第339條之2
（違法由自動付款設備取得他人之物之處罰）
意圖為自己或第三人不法之所有，以不正方法由自動付款設備取
得他人之物者，處3年以下有期徒刑、拘役或1萬元以下罰金。
以前項方法得財產上不法之利益或使第三人得之者，亦同。


司法院資訊處製作；財團法人民間司法改革基金會備份。
